臺灣高等法院民事判決
108年度上易字第564號
上  訴  人  吳旭東  
訴訟代理人  何仁崴律師
            賴文萍律師
被 上訴 人  深圳市永福測量儀器有限公司


法定代理人  黃惠彬  

訴訟代理人  黃昱維律師
複 代理 人  呂紹宏律師
訴訟代理人  黃仕翰律師
上  一  人
複 代理 人  陳俊翔律師
上列當事人間請求債務不履行損害賠償事件，上訴人對於中華民
國108年3月29日臺灣臺北地方法院第一審判決提起上訴（106年
度訴字第4985號），本院於109年11月11日言詞辯論終結，判決
如下：
    主      文
原判決關於命上訴人給付部分，及該部分假執行之宣告，暨訴訟
費用（除確定部分外）之裁判，均廢棄。
上開廢棄部分，被上訴人在第一審之訴駁回。
第一審（除確定部分外）、第二審訴訟費用均由被上訴人負擔。
    事實及理由
一、按未經認許其成立之外國法人，雖不能認其為法人，然仍不
    失為非法人之團體，苟該非法人團體設有代表人或管理人者
    ，依民事訴訟法第40條第3項規定，有當事人能力。至其在
    臺灣是否設有事務所或營業所則非所問（最高法院50年臺上
    字第1898號判例要旨參照）。查被上訴人係依大陸地區公司
    法成立之公司，主事務所位於大陸地區深圳市寶安區新橋街
    道上星社區上星路102號裕富苑C2-605，有營業執照可憑(本
    院卷二第234頁)，其未在臺灣地區設立事務所或營業所，且
    未經臺灣地區主管機關認許，但設有代表人，應認其為非法
    人團體，於本件訴訟有當事人能力。
二、被上訴人主張：伊於民國105年11月7日、同年12月6日向
　　LIQUIDITY SERVICE UK LTD（下稱L公司）購買儀器2批（下
    稱系爭儀器），金額合計美金3萬8,922.3元，約新臺幣（以
    下未稱幣別者均同）118萬1,176元，伊將儀器由歐洲地區運
    至臺灣後，與原審被告攸仕得儀器股份有限公司（下稱攸仕
    得公司）或上訴人成立運送契約，約定以小三通方式運送儀
    器至大陸地區，伊支付系爭儀器總價2%之報酬予上訴人。嗣
    上訴人及攸仕得公司將儀器交予原審被告超盟國際運通有限
    公司（下稱超盟公司）透過訴外人京廣航空貨運承攬有限公
    司負責運送報關。惟系爭儀器於大陸地區運送途中遺失，致
    伊受有系爭儀器滅失、運送報酬之損害依序為118萬1,176元
    、2萬1,844元，復因無法出售系爭儀器予訴外人深圳萬喆儀
    器有限公司而受有買賣價金之營業損失32萬2,958元。爰先
    位主張伊與攸仕得公司訂立運送契約，該公司與超盟公司相
    繼運送系爭儀器致該儀器滅失，攸仕得公司應依民法第
　　226條第1項、第227條第1項、第634條規定負損害賠償責任
    ，超盟公司依第637條規定與之負連帶賠償責任；備位主張
    伊與上訴人訂立運送契約，超盟公司為上訴人之履行輔助人
    ，上訴人須依民法第224條承擔該公司之過失，並依同法第2
    26條第1項、第227條第1項、第634條規定，賠償被上訴人所
    受損害，因超盟公司與上訴人相繼運送系爭儀器，該公司依
    民法第637條規定應與其負連帶賠償責任等語。並聲明：㈠先
    位請求：⒈攸仕得公司、超盟公司應連帶給付被上訴人118萬
    1,176元，及自起訴狀繕本送達翌日起至清償日止，按年息5
    %計算之利息。⒉攸仕得公司應給付被上訴人34萬4,802元，
    及自起訴狀繕本送達翌日起至清償日止，按年息5%計算之利
    息。⒊願供擔保請准宣告假執行。㈡備位請求：⒈上訴人、超
    盟公司應連帶給付被上訴人118萬1,176元，及自起訴狀繕本
    送達翌日起至清償日止，按年息5%計算之利息。⒉上訴人應
    給付被上訴人34萬4,802元，及自起訴狀繕本送達翌日起至
    清償日止，按年息5%計算之利息。⒊願供擔保請准宣告假執
    行（原審駁回被上訴人先位之訴，並就其備位之訴為一部勝
    訴、一部敗訴之判決，即判命上訴人給付被上訴人142萬7,3
    44元，及自106年11月19日起至清償日止，按年息5%計算之
    利息；駁回被上訴人其餘請求。上訴人就其敗訴部分聲明不
    服，提起上訴，被上訴人就原審敗訴部分未聲明不服，非本
    院審理範圍）。答辯聲明：上訴駁回。
三、上訴人則以：雙方係口頭合意由被上訴人委伊協助轉匯外幣
    予L公司及INT'L CARGO LLC(下稱I公司)、NTG GLOBAL 
　　DENMARK A/S(下稱N公司)等公司，並以系爭儀器貨款及國際
    運費款項之2%為報酬，其餘匯款所衍生費用均由被上訴人支
    付，兩造就上開轉匯事宜成立有償委任契約。嗣後被上訴人
    另委伊協助轉寄系爭儀器至大陸地區，並未支付費用，此部
    分屬無償委任契約，其運送方式、運送公司、是否投保均由
    被上訴人決定，與伊無關。縱認兩造間成立運送契約，然被
    上訴人選擇以小三通模式運送系爭儀器，通過海關時無須提
    出進口舊機電產品預備案書、進口舊機電產品裝運前檢驗檢
    疫證書、自動進口許可證等文件，致系爭儀器在廈門運送至
    深圳途中因未具備上開文件而遭扣押，係被上訴人以小三通
    方式進口系爭儀器所伴隨之風險，不可歸責於伊或超盟公司
    。縱認伊負有損害賠償責任，被上訴人就系爭儀器之滅失亦
    與有過失等語，資為抗辯。上訴聲明：㈠原判決不利於上訴
    人部分廢棄。㈡上開廢棄部分，被上訴人第一審之訴及假
　　執行之聲請均駁回。
四、本院之判斷：
　㈠經查，被上訴人於105年11月7日、同年12月6日向L公司購買
    系爭儀器，買賣價金為美金3萬8,922.3元，同年月2日被上
    訴人法定代理人黃惠彬請求上訴人將美金3萬5,990元轉匯至
    英國某銀行，並給付上訴人美金3萬6,670.66元(以當日匯率
    換算為新臺幣116萬9,794元，元以下四捨五入，以下均同)
    ，上訴人於同年12月6日轉匯美金3萬5,990元(新臺幣114萬7
    ,721元)與L公司等情，為兩造所不爭執（見本院卷一第
　　234至235、466至467頁），並有對話紀錄、臺灣銀行買匯水
    單/交易憑證、匯出匯款賣匯申請書為憑(原審卷第100、
　　125、126頁)，被上訴人嗣於105年12月15日再匯付上開買賣
    價金之差額、系爭儀器自歐洲地區運送至臺灣之運費及給付
    上訴人之報酬合計美金1,972.72元(新臺幣6萬2,831元)予上
    訴人，上訴人於105年12月16日、同年月22日依序匯款美金1
    ,395元、歐元590元(依序為新臺幣4萬4,445、2萬4元)至I公
    司、N公司，以支付系爭儀器自歐洲地區運送至臺灣之運費
    ，亦有對話紀錄、臺灣銀行買匯水單/交易憑證、匯出匯款
    賣匯申請書可稽(原審卷第105、127、128、130頁)，被上訴
    人匯予上訴人之金額合計123萬2,625元，較諸上訴人轉匯予
    L公司、I公司、N公司之總金額合計121萬2,170元略多，其
    間差額接近兩造約定之2%報酬額，足徵被上訴人係因委由上
    訴人處理轉匯事務而給付報酬。次查，黃惠彬於105年12月1
    3日詢問上訴人：「有台灣到內地物流可以推薦嗎？」上訴
    人答覆以「京廣」，並提供該公司人員電話、運費單價，黃
    惠彬再詢問上訴人欲收取手續費若干、上訴人之英文地址、
    身分證字號等聯絡資料，並稱「下回用公司進行作業比較好
    」等語，黃惠彬又於同年月22日向上訴人稱：「因為物流沒
    協調好，只到機場，需Channing(即上訴人英文名)找報關來
    處理」等語，同年月26日上訴人則向黃惠彬表示：「原本說
    好的只是幫忙轉匯款，所以只酌收手續費2%，怎麼事情越來
    越複雜，貨物還得進我公司，再出口」等語，嗣後雙方並討
    論貨物保險事宜，上訴人又於翌日表示：「個人進口報關5%
    營業稅沒辦法退，也沒有所謂的扣抵……已經確定了，那3萬
    多的營業稅沒辦法退，如果您沒有要補貼的話，那就我自己
    吸收了。這個案子做到最後非但沒賺到手續費，反倒賠了1
    萬多元」等語，有上訴人與黃惠彬間之對話紀錄在卷可稽(
    見原審卷第107至109、115至118、120頁)，兩造於討論系爭
    儀器進出口事宜之對話間，均提及被上訴人給付手續費予上
    訴人之情，以及上訴人並未於轉匯完畢後催請被上訴人給付
    轉匯報酬之不足額，嗣於105年12月27日辦理系爭儀器進口
    報關後始計算「這個案子做到最後」虧損1萬餘元等情，被
    上訴人復自承本件有可能於兩造間成立有償委任(見本院卷
    二第222頁)，堪認被上訴人委由上訴人匯付系爭儀器買賣價
    金、自歐洲運至臺灣之運費，及處理系爭儀器進出口臺灣之
    報關、保險，暨安排及聯繫將系爭儀器自臺灣運送至大陸地
    區之物流業者等事務，迨上訴人處理上述事務完畢後一併結
    算費用並由被上訴人給付報酬，上訴人亦允為處理上述各項
    事務，兩造間核係成立有償委任契約。被上訴人無法舉證證
    明上訴人係以運送物品為營業之人，且依上開對話內容未見
    兩造有約定由上訴人運送系爭儀器之意，上訴人又應被上訴
    人之要求，推薦並聯繫由超盟公司將系爭儀器自臺灣地區運
    送至大陸地區，兩造復分別計算系爭儀器之運費及上訴人收
    取之手續費，可徵關於系爭儀器自臺灣地區運送至大陸地區
    部分，兩造應係約定由上訴人以其所經營之攸仕得公司與超
    盟公司訂立運送契約，與上訴人個人無涉；兩造間既未成立
    運送契約，上訴人亦未運送系爭儀器，被上訴人主張上訴人
    與超盟公司相繼運送系爭儀器，依民法第634條規定請求上
    訴人賠償損害，即屬無據。
　㈡按債務不履行，債務人所以應負損害賠償責任，係以債權人
    證明債之關係存在，因債務人不履行債務（給付不能、給付
    遲延或不完全給付）而受損害，始得請求債務人負債務不履
    行責任，此際如債務人抗辯損害之發生為不可歸責於債務人
    之事由所致，即應由其負舉證責任。經查，上訴人已依兩造
    間之合意處理轉匯系爭儀器買賣價金、自歐洲運送至臺灣地
    區之運費等匯款事宜，為兩造所不爭(本院卷一第234至235
    頁)；上訴人以其名義處理系爭儀器進出口臺灣之報關、保
    險，及以其所經營之攸仕得公司與超盟公司訂立將系爭儀器
    運至被上訴人公司之運送契約，亦有進出口報單、提單附卷
    為憑(原審卷第25、31、32頁)，應認上訴人已依兩造約定完
    成匯付款項至歐洲、在臺灣地區接收保管系爭儀器、處理保
    險事宜及聯繫安排物流公司等契約義務，並無債務不履行之
    情事。縱系爭儀器由超盟公司運抵大陸地區後，去向不明，
    迄未由被上訴人收受，經超盟公司賠償攸仕得公司，有支票
    影本、和解書、應收帳款憑單、票據簽收單可證(原審卷第
　　94、95、137頁)。惟兩造間債之關係非屬運送契約，已如前
    述，將系爭儀器自臺灣地區運抵被上訴人公司非屬上訴人之
    契約義務，超盟公司自非上訴人之履行輔助人，則被上訴人
    依民法第634條、第227條第1項、第226條第1項規定請求上
    訴人賠償損害，自無理由。
  ㈢綜上所述，被上訴人依運送契約及債務不履行損害賠償請求
    權請求上訴人給付142萬7,344元，及自106年11月19日起至
    清償日止，按年息5%計算之利息，核屬無據，不應准許。原
    審就上開不應准許部分，為上訴人敗訴之判決，並為假執行
    之宣告，尚有未洽，上訴意旨執此指摘原判決此部分不當，
    求予廢棄，為有理由，爰由本院廢棄改判如主文第2項所示
    。
五、本件事證已臻明確，兩造其餘之攻擊或防禦方法及提出之證
    據，經本院斟酌後，認為均不足以影響本判決之結果，爰不
    逐一論列，附此敘明。
六、據上論結，本件上訴為有理由，依民事訴訟法第450條、第
　　78條，判決如主文。　　　
中　　華　　民　　國　　109 　年　　12　　月　　 2　　日
                  民事第二十三庭
                          審判長法  官  蕭胤瑮
                                法  官  袁雪華
                                法  官  楊舒嵐
正本係照原本作成。
不得上訴。
中　　華　　民　　國　　109 　年　　12　　月　　2 　　日

      　　　　　　　　　　　　　書記官  常淑慧